【裁判字號】    97,易緝,189
【裁判日期】    980623
【裁判案由】    業務侵占
【裁判全文】
臺灣臺北地方法院刑事判決             97年度易緝字第189號
公  訴  人  臺灣臺北地方法院檢察署檢察官
被      告  甲○○
上列被告因業務侵占等案件，經檢察官提起公訴（九十三年度偵
續字第五七號），本院判決如下：
    主      文
甲○○意圖為自己不法之所有，以詐術使人將本人之物交付，處
有期徒刑陸月，如易科罰金以銀元佰元即新臺幣玖佰元折算壹
日。
    事  實
一、甲○○原任職於果陀劇場（本件事發當時址設臺北市中山區
    ○○○路3段32號3樓，代表人丙○○）擔任行政總監一職，
    負責籌辦該劇場之相關藝文活動。緣果陀劇場於民國九十年
    七、八月間，欲在臺南市立藝術中心假日廣場舉辦「官靈芝
    演唱會及官靈芝爵士樂演唱會」，詎甲○○明知舉辦該活動
    不需預支場地定金，竟為幫其投資之「汪的股份有限公司」
    （下稱汪的公司，代表人丁○○，業於90年11月20日停業）
    調度資金，遂基於意圖為自己不法所有之犯意，於九十年七
    月二日在果陀劇場上址，向該劇場代表人丙○○佯稱因承辦
    上開演唱會需預支場地定金新臺幣（下同）二十萬元，丙○○誤信為真，乃指示負責財務之經理林玉鈴（業已改名為林
    依倩）匯款，會計陳雅琳遂依指示自丙○○於上海商業儲蓄
    銀行（下稱上海銀行）開立之00000000000000號帳戶內轉帳
    20萬元，至甲○○在同銀行開立之00000000000000號帳戶內
    ，甲○○旋於同日將上開款項匯入汪的公司於上海銀行開立
    之00000000000000號帳戶內。甲○○為免事跡敗露，遂於翌
    日以無庸支付上開場地定金為由，將丁○○以個人名義所簽
    發票面金額二十萬元、發票日為九十年八月三十一日之遠期
    支票一紙交予果陀劇場會計人員，嗣上開支票屆期遭退票後
    ，復以「果陀劇場行政部」之名義發函至丁○○任職之中華
    航空股份有限公司，表示丁○○積欠果陀劇場二十萬元，應
    儘速償還，丁○○接到函文後深感不解，乃至果陀劇場詢問
    事發經過，始查知上情。
二、案經果陀劇場代表人丙○○訴由臺北市政府警察局中山分局
    報告臺灣臺北地方法院檢察署檢察官偵查起訴。
    理  由
一、本案被告甲○○對於本院援引之後述各項證據，均不爭執證
    據能力，故各該供述及非供述證據，均得作為本案之證據，
    先予敘明。
二、訊據被告固承認有於前述時地在果陀劇場任職，負責籌辦各
    項藝文活動，而丙○○確有於九十年七月二日轉帳二十萬元
    至其帳戶內，其並於同日將上開款項匯入汪的公司帳戶之事
    實，惟否認有何詐欺取財之情事。辯稱：前述二十萬元是汪
    的公司代表人丁○○私人向果陀劇場代表人丙○○借款，丙○○同意借款，但要求其做擔保，所以將錢匯到其帳戶再轉
    交給丁○○，並由丁○○開票給果陀劇場云云。經查：
(一)、甲○○利用經辦「官靈芝演唱會及官靈芝爵士樂演唱會」之
    機會，向丙○○訛稱需支付場地定金二十萬元，丙○○遂指
    示下屬匯款至被告帳戶，被告再將同額款項轉入汪的公司帳
    戶等情，業經證人丙○○、乙○○分別於本院審理時證述明
    確。丙○○證稱：被告擔任劇場總監，在外面幫劇場接一些
    案子，常常發生她打電話給我，很急的跟我說要爭取案子要
    趕快付定金的狀況，第一次這種情形差不多是九十年夏天的
    事，我就透過乙○○請會計立刻轉帳，被告說要匯到她個人
    帳戶，後來是乙○○拿到合約發現上面沒有需要定金這件事
    ，才去問被告等語（本院卷第71至72頁）；證人乙○○則證
    稱：九十年間在果陀劇場任行政經理，被告有接洽台南的官
    靈芝演唱會，當時她出差在台南，先打電話給我，說要有場
    地定金二十萬元，要先付款給她，因為這跟一般請款流程不
    符合，我就會報丙○○，請她直接跟丙○○聯繫。後來匯款
    前我有跟丙○○確認，丙○○當時指示說先匯到甲○○的帳
    戶繳交定金，匯款的會計是陳雅琳。在官靈芝那件事情匯款
    後，她從台南回來，第二天她就給我一張支票，是丁○○開
    的二十萬元支票，她說沒有場地定金，這張支票是退定金的
    ，她以為要先繳定金等語（本院卷第73頁背面至第76頁）。
    此外，並有證人丙○○於上海銀行開立之前揭帳戶存摺影本
    、被告於上海銀行開立之上述帳戶存摺影本、被告將二十萬
    元存入汪的公司帳戶之存款憑條、託收票據明細表、退票理
    由單各一份（93年度偵續字第57號卷第46、49、61、121、1
    32頁，91年度偵字第14709號卷第41頁）在卷可稽，足見證
    人丙○○、乙○○所言非虛。又台南市立藝術中心確有委託
    果陀劇場在九十年七月二十二日、同年月二十九日、同年八
    月二十六日辦理「官靈芝演唱會及官靈芝爵士樂演唱會」等
    三場活動，惟該中心所舉辦之表演活動從無向任何團體收取
    定金之情事，有該勞務採購契約書及台南市立藝術中心91年
    1月25日南藝行字第0154號函文各一紙附卷為憑（91年度偵
    字第14709號卷第28至40頁，93年度偵續字第57號卷第62頁
    ），足見被告向證人丙○○表示舉辦「官靈芝演唱會及官靈
    芝爵士樂演唱會」需預付定金等語，確屬虛構，被告有施用
    詐術而使證人丙○○付款之事實，應堪認定。
(二)、被告雖辯稱該二十萬元係證人丙○○與丁○○之私人借款云
    云，但證人丙○○於本院審理時證稱：認識丁○○，他是我
    先生梁志民大學社團的朋友，但果陀劇場與之並無生意或金
    錢往來，跟丁○○很多年沒聯絡，不知道有汪的公司，也沒
    有往來，丁○○與被告從未以電話或當面表示要借款的事情
    。事後丁○○有用電話問我為何寄存證信函給他，我不知道
    ，就跟丁○○約見面，見面後丁○○說他收到存證信函是果
    陀劇場發的，我說我不知道這件事，應該是被告自己發出去
    的，因為當初被告說這件事她會處理，不需要我們擔心等語
    （本院卷第71頁背面至73、76頁）；核與證人乙○○同日證
    述案發後才知道汪的公司，丙○○指示匯款二十萬元時並未
    提到丁○○。事後丁○○有打電話來問，說他任職的公司收
    到果陀劇場催討款項的信件，因為我完全不知道這件事，也
    不認識他，他應該是詢問執行長等語相符（本院卷第74頁背
    面、第75頁背面）。而證人丁○○復到庭證稱：伊與被告認
    識，被告曾擔任汪的公司股東，伊則為汪的公司負責人，公
    司如果有資金問題會開股東會，九十年七月間有開股東會，
    被告有參與開會，其要負責向外借款二十萬元，該次借款有
    開伊個人的票，因公司之前有跳票，開會時決定開伊個人的
    票，後來跳票，伊沒有處理，因為被告用果陀劇場名義寄信
    到伊公司，說伊背信之類的，伊非常訝異，直接找果陀劇場
    負責人梁志民瞭解這件事，因為伊跟梁志民大學時就認識，
    有什麼事可以直接說，就問梁志民為何做這種事，梁志民說
    他完全不知道這件事，所以當場就找被告出來當面對質，結
    果果陀劇場沒有要發這個東西，是被告發信的，伊認為這筆
    錢應該是公司要負責的，伊開票後交給被告，跳票後被告與
    伊聯絡，伊才知道票到了果陀劇場，二十萬元是向果陀借的
    ，知道後伊也覺得奇怪，為何是向果陀借，汪的公司與伊個
    人從未與梁志民、丙○○或果陀劇場有金錢往來等語明確（
    本院卷第113頁背面至116頁）。而被告確曾擔任汪的公司股
    東，有被告提出之授權同意書及證人丁○○提出之股權轉讓
    同意書各一張存卷可參（本院卷第124至125頁），此外，並
    有以果陀劇場行政部名義發送之函文一紙及汪的公司登記資
    料一份在卷供參（91年度偵字第14709號卷第9頁，93年度偵
    序字第57號卷第89頁），足認證人丁○○所言屬實，該二十
    萬元確為被告幫汪的公司調度之資金，並非證人丙○○與丁○○之私人借款無誤。再參酌證人丁○○、丙○○與丙○○
    之夫梁志民本即相識，若證人丁○○有意向果陀劇場或丙○○借款，大可直接向案外人梁志民接洽，何需輾轉透過被告
    為之？且該二十萬元若為借款，證人丙○○復要求被告擔保
    ，則證人丙○○理應要求被告在證人丁○○開立之支票後面
    背書，或要求被告書立借據及連帶保證書，焉有將錢先匯入
    被告帳戶，再由被告轉匯給汪的公司之理，蓋此等轉帳方式
    在法律上並不會產生任何擔保責任，故被告上開辯解，並不
    足採。被告雖又辯稱前揭台南市立藝術中心之函文係其主動
    發文詢問，可見其所為坦蕩，並無迴避之意，但觀諸果陀劇
    場曾於九十年十一月間委託律師寄發存證信函給被告，請被
    告說明該台南市立藝術中心活動定金二十萬元之去向及提示
    憑證，否則將於同年十二月十一日具狀告發被告，被告方於
    九十一年一月十四日函請前揭藝術中心開立活動證明文件並
    說明有無支付定金等情，有存證信函及台南市立藝術中心函
    文各一份存卷可佐（93年度偵序字第57號卷第62、67至68頁
    ），顯見被告主動發文詢問，係因果陀劇場表示要訴諸法律
    途徑所致。被告雖聲請傳訊案外人梁志民到庭作證，然案外
    人梁志民並非實際經手該二十萬元款項之人，且該二十萬元
    之接洽過程業經證人丙○○、乙○○、丁○○等人證述明確
    ，故本院認為並無傳訊案外人梁志民之必要，附此說明。綜
    上所述，被告所辯均不足採，本件事證明確，被告犯行堪以
    認定。
二、論罪科刑部分：
(一)、查被告甲○○行為後，刑法業於九十四年二月二日修正公布
    部分條文，並於九十五年七月一日施行。依修正後刑法第二
    條第一項規定：「行為後法律有變更者，適用行為時之法律
    。但行為後之法律有利於行為人者，適用最有利於行為人之
    法律。」，此條規定係規範行為後法律變更所生新舊法律比
    較適用之準據，是刑法第二條本身雖經修正，尚無比較新舊
    法之問題，應一律適用裁判時之現行刑法第二條，以決定適
    用之刑罰法律。又被告行為時，刑法第三百三十九條第一項
    普通詐欺罪之法定刑為「五年以下有期徒刑、拘役或科或併
    科一千元以下罰金。」，且依斯時罰金罰鍰提高標準條例第
    一條前段規定，「依法律應處罰金、罰鍰者，就其原定數額
    得提高為二倍至十倍」。故該罪罰金刑部分經提高後為一萬
    元以下，經折算為新臺幣後，最高可罰新臺幣三萬元，最低
    則為新臺幣三元（銀元一元）。至被告行為後公布施行之刑
    法施行法第一條之一規定：「中華民國九十四年一月七日刑
    法修正施行後，刑法分則編所定罰金之貨幣單位為新臺幣。
    九十四年一月七日刑法修正時，刑法分則編未修正之條文定
    有罰金者，自九十四年一月七日刑法修正施行後，就其所定
    數額提高為三十倍。但七十二年六月二十六日至九十四年一
    月七日新增或修正之條文，就其所定數額提高為三倍」；且
    刑法第三十三條第五款亦修正為：「主刑之種類：罰金，新
    臺幣一千元以上，以百元計算之」。查刑法第三百三十九條
    第一項規定，係七十二年六月二十六日前所訂定，故依新法
    規定，罰金部分應提高為三十倍，即最高可罰新臺幣三萬元
    ，最低應罰新臺幣一千元。經比較新、舊法之結果，應以被
    告行為時之舊法對其較為有利。
(二)、核被告所為，係犯刑法第三百三十九條第一項之詐欺取財罪
    。起訴書之論罪法條欄雖記載被告係涉犯刑法第三百三十六
    條第二項之業務侵占罪，但起訴書犯罪事實欄係記載被告向
    證人丙○○佯稱需要定金，證人丙○○乃指示會計匯款，故
    依犯罪事實欄之記載，應係詐欺取財之犯罪手法，起訴書所
    犯法條欄之記載容有誤會。況蒞庭之公訴檢察官已於審判期
    日當庭更正起訴法條為刑法第三百三十九條第一項之詐欺取
    財罪，自應據此認定起訴法條為詐欺取財罪。
(三)、爰審酌被告任職於果陀劇場，負責總理藝文活動之各項事務
    ，其不思廉潔自持，竟利用證人丙○○之信任，為謀私利而
    行詐騙，詐騙金額為二十萬元，雖其原欲以證人丁○○之支
    票代償，然於上開票據跳票後，歷經數年均未清償，迄今仍
    拒積極處理，猶飾詞狡辯，犯後未見悔意，兼衡其智識程度
    、生活狀況等一切情狀，量處如主文所示之刑。又被告行為
    時之易科罰金折算標準，依廢止前罰金罰鍰提高標準條例第
    二條規定（現已刪除），就其原定數額提高為一百倍折算一
    日，是本件被告行為時之易科罰金折算標準，應以銀元一百
    元至三百元即新臺幣三百元至九百元折算為一日。惟被告行
    為後新法第四十一條第一項前段修正為：「犯最重本刑為五
    年以下有期徒刑以下之刑之罪，而受六個月以下有期徒刑或
    拘役之宣告者，得以新臺幣一千元、二千元或三千元折算一
    日，易科罰金。」。比較修正前後之易科罰金折算標準，以
    修正前之規定較有利於被告，自應依修正後刑法第二條第一
    項前段規定，適用修正前刑法第四十一條第一項前段及廢止
    前罰金罰鍰提高標準條例第二條之規定，諭知易科罰金之折
    算標準。
(四)、再者，中華民國九十六年罪犯減刑條例第五條規定，該條例
    施行前經通緝而未於中華民國九十六年十二月三十一日以前
    自動歸案接受偵查、審判或執行者，不得依該條例減刑。查
    本案被告之犯罪時間雖於九十六年四月二十四日以前，然被
    告曾經本院於九十四年七月十五日發佈通緝，嗣於九十七年
    十一月六日始緝獲到案，有通緝書及解送人犯報告書各一份
    存卷可查，顯見被告於中華民國九十六年罪犯減刑條例施行
    前，經通緝而未於九十六年十二月三十一日以前自動歸案接
    受偵查、審判甚明，故不得依該條例減刑，附此說明。
三、公訴意旨另以：被告甲○○另於九十年九月二十日，以果陀
    劇場承辦同年十月六日松山菸廠「臺北藝術節」之表演活動
    為由，要求先行預支活動定金十七萬七千元，嗣該活動因娜
    莉颱風來襲而延期演出，詎甲○○竟承上開犯意，假借與果
    陀劇場發生勞資糾紛為由加以侵占，經多次催討均拒絕返還
    款項，致果陀劇場於九十年十一月二十九日辦理活動須另行
    支付相關費用共計二十三萬九千元，因認被告此部分涉犯刑
    法第三百三十六條第二項之業務侵占罪嫌。惟按，犯罪事實
    應依證據認定之，無證據不得認定犯罪事實；又不能證明被
    告犯罪者，應諭知無罪之判決，刑事訴訟法第一百五十四條
    第二項、第三百零一條第一項分別定有明文。訊據被告固承
    認有取得前揭「台北藝術節」活動定金之事實，惟否認有何
    業務侵占之犯行，辯稱：因果陀劇場積欠其資遣費、代墊款
    等，其才未將上開款項還給公司等語。經查：被告表示果陀
    劇場仍積欠其公務出差事務費及旅運費、應休未休之休假轉
    薪資、資遣費、差旅費等，總計二十一萬八千五百九十元，
    業據提出費用明細表、飯店收據、旅行業代收轉附收據、機
    票收據等資料為佐（93年度偵續字第57號卷第43至50頁），
    雖上開資料未經被告與果陀劇場相關人員對帳核覆，以確認
    果陀劇場是否積欠被告款項，但被告確遭果陀劇場代表人開
    除乙節，業據證人丙○○證述在卷（本院卷第71頁）；再參
    酌被告遭果陀劇場開除後，有至台北市政府勞工局聲請協調
    ，其表示果陀劇場命其離職，應支付資遣費、薪資等，果陀
    劇場則表示該劇場係依法終止勞動契約，無庸給付資遣費等
    ，有台北市政府勞資爭議調解紀錄兩份在卷可稽（91年度偵
    字第1470 9號卷第14至15頁），故不論果陀劇場之主張是否
    有理，被告因遭資方開除，主觀上認為資方應給付資遣費、
    尚未領取之休假薪資等情，應堪認定。故被告辯稱其認為果
    陀劇場尚積欠其資遣費、不休假獎金、代墊款等共二十一萬
    餘元，故拒絕返還前揭十七萬七千元定金等語，應堪採信。
    縱被告上述主張經民事法院調查後認定並無請求之權利，亦
    屬民法上之債權債務關係，本案被告並非法律專業人士，於
    案發當時無法立即知悉其主張之權利有無依據，當時其主觀
    心態既認自己有權請求，自無不法所有之意圖。至起訴書所
    列之請款申請單及轉帳傳票等資料，僅能證明被告有收受前
    揭定金並拒絕返還之事實，尚無法證明被告主觀上有不法所
    有之意圖。故依前述法條意旨，本應為被告此部分行為無罪
    之諭知，但起訴書既認被告此部分行為如果成立犯罪，與前
    述業經本院論罪科刑之犯行，具有裁判上一罪之關係，爰不
    另為無罪之諭知。
據上論斷，應依刑事訴訟法第二百九十九條第一項前段，刑法第
二條第一項前段、第三百三十九條第一項，九十五年七月一日刑
法修正施行前第四十一條第一項前段，刑法施行法第一條之一，
廢止前罰金罰鍰提高標準條第二條，現行法規所定貨幣單位折算
新臺幣條例第二條，判決如主文。
本案經檢察官蔡彥守到庭執行職務。
中    華    民    國    98    年    6     月    23    日
                  刑事第十八庭  審判長法  官  胡宗淦
                                      法  官  林芳華
                                      法  官  游士珺
上正本證明與原本無異。
如不服本判決應於收受送達後10日內向本院提出上訴書狀，並應
敘述具體理由；其未敘述上訴理由者，應於上訴期間屆滿後20日
內向本院補提理由書（均須按他造當事人之人數附繕本）「切勿
逕送上級法院」。告訴人或被害人如對於本判決不服者，應具備
理由請求檢察官上訴，其上訴期間之計算係以檢察官收受判決正
本之日期為準。
                                      書記官  林素霜
中    華    民    國    98    年    6     月    23    日
附錄論罪科刑法條：
中華民國刑法第339條
意圖為自己或第三人不法之所有，以詐術使人將本人或第三人之
物交付者，處 5 年以下有期徒刑、拘役或科或併科 1 千元以下
罰金。
以前項方法得財產上不法之利益或使第三人得之者，亦同。
前二項之未遂犯罰之。


司法院資訊處製作；財團法人民間司法改革基金會備份。
